【裁判字號】    89,自,59
【裁判日期】    900817
【裁判案由】    背信等
【裁判全文】
臺灣嘉義地方法院刑事判決                            八十九年度自字第五九號
    自  訴  人  乙○○
    被      告  甲○○
右列被告因背信等案件，經自訴人提起自訴，本院判決如左：
    主  文
甲○○無罪。
    理  由
一、自訴意旨略以：緣自訴人乙○○於民國八十八年六月二日在嘉義市○○路一號三
    樓設立「正府理財顧問股份有限公司」（下簡稱正府公司），並於同年八月間僱
    用被告甲○○為該公司之業務部職員，同年十月間被告甲○○升任該公司之業務
    部副理時，明知正府公司業務上需資金週轉，而於自訴人擬提供坐落嘉義市○○
    ○段三七八之一五號地號土地（所有權人為自訴人之母）辦理土地抵押借款，被
    告甲○○即向自訴人言明可提供新台幣（下同）二百萬元供正府公司週轉，而於
    辦理借款設定手續時，甲○○即要求自訴人其欲任正府公司之業務經理，以便掌
    握正府公司之實際運作，以求保障其所提供之資金，自訴人在不疑有他下，便同
    意甲○○之上開要求，是正府公司之業務均由甲○○實際經營運作。詎辦妥上開
    土地抵押借款手續後，甲○○並未依約定，將二百萬元借予自訴人，只有部分分
    次給自訴人支付正府公司之有關費用，而自訴人於收受甲○○所提供之借款時，
    均會書立借款收據作為憑證，至「小額投資協議書」、「借款協議書」均是甲○
    ○要求自訴人於土地設定時，以其名義先行書立，但並無實際之借款行為；又甲
    ○○利用其為正府公司實際負責人之便，竟意圖為自己不法之所有，於正府公司
    擬辦理增資時，假借正府公司名義收取彭明珠、朱彩雲、何俊諒、劉惠女等人一
    百五十萬元之增資款項，並交付不實之「正府公司認股憑證」（下稱認股憑證）
    ，因認被告甲○○涉有刑法第三百四十二條之背信罪嫌、同法第三百三十五條第
    二項之業務侵占罪嫌及同法第三百三十九條第一項之詐欺罪嫌云云。
二、按犯罪事實應依證據認定之，無證據不得推定其犯罪事實，又不能證明被告犯罪
    者，應為無罪判決之諭知，刑事訴訟法第一百五十四條、第三百零一條第一項定
    有明文。又認定不利於被告之證據須依積極證據，苟積極證據不足為不利於被告
    事實之認定時，即應為有利被告之認定，更不必有何有利之證據；而刑事訴訟法
    上所謂認定犯罪事實之證據，係指足以認定被告確有犯罪行為之積極證據而言，
    該項證據自須適合於被告犯罪事實之認定，始得採為斷罪資料最高法院三十年上
    字第八一六號、二十九年上字第三一０五號、五十三年台上字第二七五０號判例
    可資參照。訊據被告甲○○堅決否認涉有右揭犯行，辯稱：正府公司之業務均係
    自訴人自行運作，伊僅係掛名經理等語。經查：
（一）自訴人乙○○及被告甲○○前因正府公司未經主管機關財政部證券管理委員會
      之核准，經營證券投資顧問事業、正府公司非銀行而向不特定人收取款項及以
      交付認股憑證使投資人加入股東，約定每月給付百分之五或百分之十之利潤及
      違反公司法第十五條第一項之規定，業經本院於八十九年十二月二十九日以八
      十九年度訴字第三七四號判決分別判處二人有期徒刑五年及一年二月在案，合
      先敘明。
（二）第查，被告甲○○雖係受僱於自訴人，惟正府公司未經主管機關財政部證券管
      理委員會之核准，並以案外人彭明珠、朱彩雲、周念慈、何俊諒、龔鏘舟、呂
      陳素雲、趙淨雲、曾文香之康和證券股票帳戶代理下單買賣股票等情，除據案
      外人彭明珠於本院八十九年度訴字第三七四號被告及自訴人違反銀行法案件訊
      問時指述：「：：：我拿五十萬到康和我自己的帳戶內，乙○○用我們自己的
      帳戶開戶，印章也在我們這裡，所以讓我們很安心，由乙○○用融資或當日沖
      銷的方式買賣股票，他每天下午將買賣股票傳真到我們家，當初約定的方式是
      賠錢由乙○○承擔，賺錢由我跟乙○○一人一半：：：」等語（見本院八十九
      年度訴字第三七四號卷八十九年八月十一日訊問筆錄）綦詳，並經該案之證人
      朱彩雲、呂陳素雲分別到庭證稱：「（問：各買多少錢？）五十萬元，我們（
      即彭明珠、朱彩雲）有提供帳戶給被告乙○○，帳號是0000000000
      000，一開始有賺就一人一半，比如說賺六萬元，我就拿三萬元的現金給被
      告乙○○，存摺及印章沒有交給被告乙○○，都放我們自己這裡」、「（問：
      你有無提供帳戶給被告乙○○操作股票？）有，我是提供我自己玉山銀行的帳
      戶給被告乙○○操作股票，八十八年九月或十月我投資一佰萬元，八十八年十
      二月時，我就結束投資，錢我有拿回來」等語（見本院八十九年度訴字第三七
      四號卷八十九年十月三日訊問筆錄）屬實；而自訴人乙○○於該案嘉義市調查
      站亦供稱：「本公司係透過報章刊登廣告招攬營業員或員工，向有意投資股票
      買賣的民眾建議委託本公司投資顧問買賣股票，本公司顧問，就是我本人集中
      客戶資金，投入集中市場進行上市公司股票買賣，並由我與客戶簽訂『借款協
      議書』」、「我確實有代替客戶在康和證券股份有限公司嘉義分公司下單買賣
      證券，有買賣報告書暨交割憑單為憑」等語（見臺灣嘉義地方法院檢察署八十
      九年度偵字第一五二○號卷第五頁、第六頁正面），復於該案本院訊問時自承
      ：「：：：我是借他們的帳戶買賣股票，虧損我負擔，賺是他們賺」、「：：
      ：我有幫客戶下單買股票，但是我是用客戶的帳戶，我並沒有經手現金」等語
      （分別見本院八十九年度訴字第三七四號卷八十九年八月十一日、十月三日訊
      問筆錄）外，並經本院以前開判決確認屬實，足見自訴人本身確有經營證券投
      資顧問事業即參與正府公司之營運無訛，則自訴人指稱被告係正府公司之實際
      負責人，伊均未參與公司運作乙節，即屬虛構，要難資為被告不利事實之認定
      。
（三）又查，自訴人於該案嘉義市調查站供稱：「：：：登記負責人是我兒子蔡孟憲
      ，實際負責人是我本人：：：」等語（見臺灣嘉義地方法院檢察署八十九年度
      偵字第一五二○號卷第四頁背面），又被告於該案嘉義市調查站供稱：「本公
      司董事長為蔡孟憲，實際負責人為顧問乙○○：：：」等語（見臺灣嘉義地方
      法院檢察署八十九年度偵字第一五二○號卷第一一頁正面），且被告與該案告
      訴人彭明珠、證人朱彩雲、何俊諒、劉惠女、鄭錫興、洪蒼田、謝貫賢、陳淑
      玲、曾文香、張廣達、呂陳素雲、及其親人林宛欣、林宛潔、林成一、洪黃金
      枝簽訂「小額投資協議書」、「小額投資合約書」或「借款投資協議書」，均
      係自訴人，而上揭證人亦將其等所投資之金額交付或匯給自訴人乙○○，而非
      被告甲○○等情，此有上開「小額投資協議書」、「小額投資合約書」或「借
      款投資協議書」附卷可稽，並經上開證人彭明珠、朱彩雲、劉惠女、鄭錫興、
      洪蒼田、謝貫賢、陳淑玲、張廣達、呂陳素雲及被告甲○○於該案偵查中及本
      院調查時供證明確，足徵自訴人乙○○確為正府公司之行為負責人無疑。再者
      ，自訴人為達經營證券投資顧問事業之目的，或以簽訂「小額投資協議書」、
      「小額投資合約書」或「借款投資協議書」之方式招募上開不特定人投資，而
      約定每月給予上開證人原投資金額百分之十之利潤；或以交付認股憑證之方式
      招攬案外人彭明珠、朱彩雲、何俊諒、劉惠女為公司股東，而約定每月給予其
      等原投資金額百分之五之利潤等情，業經自訴人於該案調查時到庭供承：「（
      問：證人及被告甲○○說你與他們簽小額投資協議書及借款投資協議書時或認
      股憑證時，有無跟他們說有百分之五至百分之十的利息？）：：：那是操作股
      票的利潤」等語（見本院八十九年度訴字第三七四號卷八十九年十月三日訊問
      筆錄），核與被告於該案調查時供稱：「他（即被告乙○○）說不管股票有沒
      有賺，都有百分之十的利潤，我於八十八年八月至十月共拿過三次利潤，我都
      是簽小額投資協議書」等語（見本院八十九年度訴字第三七四號卷八十九年十
      月三日訊問筆錄）及該案證人朱彩雲、彭明珠證陳：「（問：被告乙○○當初
      拿認股憑證給你們時有無跟你們說錢如果沒有回贖，每個月有百分之五至百分
      之十的利息？）有，他是因為幫我們作股票賠錢，我們後來不要參加，所以乙
      ○○才拿認股憑證給我們，認股憑證是他自己去印的。被告乙○○也有跟我講
      ，他說就算股票賠錢，也一定有百分之五至百分之十的利息」等語，該案證人
      劉惠女證述：「（問：被告乙○○當初拿認股憑證給你們時有無跟你們說錢如
      果沒有回贖，每個月有百分之五至百分之十的利息？）被告甲○○也有跟我講
      ，他說固定每月有百分之五至百分之十的利息」等語（均見本院八十九年度訴
      字第三七四號卷八十九年十月三日訊問筆錄），證人鄭錫興、洪蒼田、謝貫賢
      於該案調查時證稱：「：：：第二種方式是我們錢放他（即被告乙○○）那邊
      ，叫我們都不要過問他買什麼股票，每個月五日固定有百分之十的利潤：：：
      」等語，證人陳淑玲於該案調查時證述：「（問：被告乙○○當初跟你們簽小
      額投資協議書時是否有說不管股票有無賺錢，你們都有百分之十的利潤？）是
      的，被告乙○○有跟我說：：：」等語（均見本院八十九年度訴字第三七四號
      卷八十九年十月二十四日訊問筆錄），證人呂陳素雲於該案調查時證稱：「：
      ：：被告乙○○有跟我說每月有百分之十的利潤，如果操作股票獲利超過百分
      之十的話，我要把超過的部分還給他，我有拿過百分之十的利潤二個月：：：
      」等語相符（見本院八十九年度訴字第三七四號卷八十九年十月三日訊問筆錄
      ）；而經該案查閱扣押之證物中，其內有正府公司之股東名冊，並載明「彭明
      珠五百股，計五十萬元、朱彩雲一千股，計一百萬元、何俊諒一百股，計十萬
      元、劉惠女五十股，計五萬元」，又依卷附之「小額投資協議書」、「借款投
      資協議書」及「小額投資合約書」第二點，亦明確載明係自訴人每月給予上開
      證人原投資金額百分之十之利潤，是自訴人指陳被告利用其為正府公司實際負
      責人之便，竟意圖為自己不法之所有，於正府公司擬辦理增資時，假借正府公
      司名義收取彭明珠、朱彩雲、何俊諒、劉惠女等人一百五十萬元之增資款項，
      並交付不實之認股憑證乙情，即非實在，是自訴人確係正府公司之實際負責人
      並自行向上開證人收取款項乙情，已堪認定，則其前開所指即屬無稽，自難僅
      憑其片面指訴，即認定被告有何背信、業務侵占及詐欺之犯行，是被告前開所
      辯，尚非無據。此外，復查無其他證據足認被告有上開犯行，是本案不能證明
      被告犯罪，爰為無罪判決之諭知。
（四）自訴人乙○○經合法傳喚，無正當理由不到庭，爰不待其陳述而為判決。
據上論斷，應依刑事訴訟法第三百四十三條、第三百零一條第一項、第三百三十一條
第一項後段，判決如主文。
中      華      民      國    九十      年      八      月     十七     日
                                臺灣嘉義地方法院刑事第一庭
                                        法  官  黃  仁勇
右正本證明與原本無異。
如不服本判決，應於判決送達後十日內向本院提出上訴狀( 應附繕本 )。
中      華      民      國    九十      年      八      月     二十     日
                                        書記官  呂  權  芳
如不服本判決，應於判決送達後十日內向本院提出上訴狀（應附繕本）。


司法院資訊處製作；財團法人民間司法改革基金會備份。
